【裁判字號】    95,易,565
【裁判日期】    951123
【裁判案由】    恐嚇取財等
【裁判全文】
臺灣屏東地方法院刑事判決               95年度易字第565號
公  訴  人  臺灣屏東地方法院檢察署檢察官
被      告  子○○
上列被告因恐嚇取財等案件，經檢察官提起公訴（95年度偵字第
4871號），本院判決如下：
    主  文
子○○共同連續意圖為自己不法之所有，以恐嚇使人將本人之物
交付，處有期徒刑拾月。
    事  實
一、子○○意圖為自己不法之所有，與真實姓名年籍不詳自稱「
    信仔」之成年男子，共同基於竊盜及恐嚇取財之概括犯意聯
    絡，責由子○○於民國95年1 月初某日，在其友人庚○（由
    本院另行審結）位於屏東縣枋寮鄉○○村○○路98號住處內
    ，以新臺幣（下同）500 元之代價，向庚○借得其郵局帳戶
    （局號：000000-0，帳號：000000-0，下稱「上開帳戶」）
    之存簿、提款卡及印章，並得知該提款卡密碼；旋將該存簿
    、提款卡、印章交與「信仔」，並進而以每日600 元之報酬
    ，受雇於「信仔」，由「信仔」在屏東縣枋山鄉五路財神廟
    附近1 、200 公尺之路旁，架設鴿網捕捉賽鴿，而連續竊得
    如附表所示被害人於附表所示之放飛時間，在屏東縣枋山地
    區海邊所放飛訓練如附表所示之賽鴿，子○○則依「信仔」
    之指示，在該五路財神廟後面，當見到有人、車經過該處時
    ，即以「信仔」所交付之無線電對講機通知「信仔」，替「
    信仔」把風，俟「信仔」得手後，「信仔」再撥打上開賽鴿
    腳環上所載之電話，先後於附表所示之恐嚇取財時間，向附
    表所示被害人恫稱：其賽鴿被網，需依指示匯款至上開帳戶
    贖回賽鴿等語，致被害人恐賽鴿遭殺害或無法取回而心生怖
    懼，乃於附表所示時間，將如附表所示金額之贖款匯入上開
    帳戶內，「信仔」再將賽鴿放回；子○○並分別於95年1 月
    9 日、1 月14日及1 月17日，受「信仔」之委託，持庚○上
    開帳戶提款卡至農民銀行、枋寮郵局之提款機，各領取贖款
    1 萬元、2000元、2000元交與「信仔」。嗣於95年7 月間，
    警方查知上開帳戶之申請使用人為庚○，依庚○之供述，及
    調閱95年1 月9 日枋寮郵局提款機之領款照片，察覺出面領
    款者係子○○，而循線查獲上情。
二、案經屏東縣警察局枋寮分局報告臺灣屏東地方法院檢察署檢
    察官偵查起訴。
    理  由
一、訊據被告固坦承有受「信仔」委託，向共同被告庚○借用郵
    局帳戶交與「信仔」使用，並受雇於「信仔」，由「信仔」
    交給其無線電，指示其在屏東縣枋山鄉五路財神廟後方，看
    到有人車經過即以無線電通知「信仔」，並曾2 次受「信仔
    」委託各提領現金2000元之事實，惟矢口否認有何恐嚇取財
    犯行，辯稱：伊幫「信仔」工作10多天後才知道「信仔」在
    抓鴿子，原先都不知道，也沒有親眼看到「信仔」在抓鴿子
    云云。然查：
(一)上揭事實，除據被告坦承在卷外，且有附表所示鴿主於警詢
    中之證詞（詳見警卷之調查筆錄及本院卷第19至39頁之調查
    筆錄）、共同被告庚○之警、偵訊供述、庚○上開帳戶之開
    戶基本資料及交易明細表（見枋警偵字第0950012619號卷第
    4 頁、枋警偵字第0950012713號卷第7 、8 頁）、偵查報告
    、提款機監視攝影翻拍相片1 張（見95年度偵字第4871號卷
    第6 、7 頁）及鴿主匯入贖款之匯款單等可資佐證，足認被
    告與「信仔」確實有為上開擄鴿勒贖之恐嚇取財犯行無訛。
(二)被告雖以前詞置辯，然被告亦供承：「信仔」託伊幫忙找郵
    局帳戶，伊提供庚○上開帳戶給「信仔」後，伊就於受雇「
    信仔」，「信仔」說若有車進來，要伊用無線電通知「信仔
    」，工資1 天600 元，伊第1 天工作時，就有幫「信仔」領
    錢，受雇期間，1 周約有3 天要幫「信仔」盯哨，幫「信仔
    」工作10多天後才知道「信仔」在抓鴿子；「信仔」有告知
    伊領錢時要戴口罩跟帽子，伊去領錢時覺得用手摀著嘴巴也
    是一樣，警方提示之提款機錄影翻拍相片確係伊本人等語。
    然金融帳戶係個人理財之工具，一般人向金融機構開設帳戶
    ，並無任何法令之限制，只須提出印章即可辦理開戶申請，
    此為眾所週知之事實，則依一般人之社會生活經驗，苟見他
    人不自己申請開立帳戶而蒐集不特定人之帳戶使用，衡情應
    當明知對於收集之帳戶乃係被利用為與財產有關之犯罪工具
    ；又近來利用人頭帳戶詐欺取財、恐嚇取財之犯罪類型層出
    不窮，該等犯罪，多數均係利用人頭帳戶作為出入帳戶，並
    經媒體廣為披載，依被告之年紀及社會經驗，當無不知之理
    ，是其依「信仔」指示向共同被告庚○購買帳戶，並以上開
    提款卡幫「信仔」領款，顯已明知「信仔」利用上開帳戶用
    於財產犯罪而供存入某筆資金後，再行領出之用，且該筆資
    金之存入及提領過程係有意隱瞞其流程及行為人身份曝光之
    用意。況若「信仔」所從事者係合法行為，何需以1 日600
    元之工資雇用被告為其注意有無人車經過，且何以「信仔」
    不自己去領錢，更囑咐被告領錢時要以帽子、口罩遮掩臉部
    ？再者，其亦自承於幫「信仔」工作10多天後，即已知悉「
    信仔」在抓鴿子等語（見本院卷第43背面、44頁），卻仍繼
    續幫「信仔」把風，佐以其於95年1 月9 日10時11分在枋寮
    郵局提款機幫「信仔」領錢時，以手摀住其口鼻，僅露出其
    雙眼，有卷附翻拍相片1 張可證（見95年度偵字第4871號卷
    第5 頁），益徵被告於95年1 月9 日即已知悉自己所為係非
    法行為，方需如此遮遮掩掩。其上開辯詞，顯係卸責之詞，
    殊無可採。綜上，被告顯應知悉「信仔」在從事擄鴿勒贖之
    犯行，並與「信仔」有恐嚇取財之犯意聯絡，堪可認定。
(三)另依被告供稱：其幫「信仔」領錢2 次，每次都領2000元，
    1 次在枋寮郵局，1 次在農民銀行領錢。... 其第1 天工作
    就有幫「信仔」領錢等語（見本院卷第44頁正反面），參諸
    上開翻拍相片及偵查報告所載領款日期，與上開帳戶之明細
    表比對結果，本院認定被告幫「信仔」提領贖款之日期應係
    95年1 月9 日、1 月14日、1 月17日，次數應有3 次，而非
    被告所稱之2次，附此敘明。
三、新舊法比較：
(一)查被告行為後，刑法第2 條第1 項業於94年2 月2 日以華總
    一義字第09400014901 號令修正公布，並自95年7 月1 日起
    施行；修正後刑法第2 條第1 項規定，已將新舊法律適用之
    「從新從輕」原則，改採「從舊從輕」原則。惟按刑法第2
    條第1 項所稱之法律，係指刑罰所依存的整體法律狀態，故
    所謂「法律有變更」者，除形式上有變更之外，應進一步指
    足以影響行為的可罰性與法律效果的法令因修正或廢止而有
    所變更之實質上變更者而言。所以刑法法律變更概念，應界
    定此，而為新舊法之比較，合先敘明。
(二)刑法第320條及第346條之法定罰金刑部分：
    本件被告所犯刑法第320 條之罰金刑為銀元500 元以下罰金
    ，而刑法第346 條所定之法定罰金刑為銀元1000元以下罰金
    ，依修正後刑法施行法增訂第1 條之1 ：「中華民國九十四
    年一月七日刑法修正施行後，刑法分則編所定罰金之貨幣單
    位為新臺幣。九十四年一月七日刑法修正時，刑法分則編未
    修正之條文定有罰金者，自九十四年一月七日刑法修正施行
    後，就其所定數額提高為三十倍。但七十二年六月二十六日
    至九十四年一月七日新增或修正之條文，就其所定數額提高
    為三倍」及刑法第33條第5 款修正為：「主刑之種類如下：
    五、罰金：新臺幣一千元以上，以百元計算之」等規定，是
    依修正後之法律，刑法第320 條所得科處之罰金刑最高為新
    臺幣1 萬5000元、最低為新臺幣1000元，刑法第346 條所得
    科處之罰金刑最高為新臺幣3 萬元、最低為新臺幣1000元；
    然依被告行為時之刑罰法律，即罰金罰鍰提高標準條例第1
    條前段規定之提高倍數10倍、現行法規所定貨幣單位折算新
    臺幣條例第2 條規定之現行法規所定金額之貨幣為圓、銀元
    或元者，以新臺幣元之3 倍計算，及刑法第33條第5 款規定
    之罰金最低額1 元計算，刑法第320 條之法定刑最高為銀元
    5000元，最低額為銀元1 元，若換算為新臺幣，最高額雖與
    新法同為新臺幣1 萬5000元，然最低額僅為新臺幣3 元，而
    刑法第346 條所得科處之罰金刑最高額雖亦與新法同為新臺
    幣3 萬元，但最低額亦僅為新臺幣3 元。因此，比較上述修
    正前後之刑罰法律，自以其行為時關於科處罰金刑之法律較
    有利。
(三)共犯規定：
    關於刑法第28條規定，此次修正僅將法文「共同實施犯罪」
    修正為「共同實行犯罪」，對被告而言，並無有利或不利之
    問題。
(四)連續犯規定：
    被被行為後，刑法第56條關於連續犯之規定業已刪除，是被
    告犯後法律已有變更，而本件被告於舊法時期所犯多次竊盜
    及恐嚇取財行為，依修正施行前刑法第56條之規定，為連續
    犯，應論以一罪，並得加重其刑至二分之一；然依修正施行
    後之刑法，並無連續犯之規定，且依新法應各別多次論斷之
    結果（即數罪併罰），其刑度顯較修正前論以一連續傷害罪
    為重，經比較新舊法結果，自以被告行為時之規定較有利於
    被告。
(五)牽連犯規定：
    修正前刑法第55條後段牽連犯之規定業經刪除，則於新法修
    正施行後，被告所為竊盜及恐嚇取財犯行，即須分論併罰。
    是比較新舊法規定之結果，修正後之規定對於被告較為不利
    ，依刑法第2 條第1 項之規定，自應適用行為時較有利於被
    告之法律，即依修正前刑法第55條後段之規定，從一重處斷
    。
(六)參酌最高法院95年5 月23日刑事庭第8 次會議決議，比較新
    舊法時應就罪刑有關之共犯、未遂犯、想像競合犯、牽連、
    連續犯、結合犯，以及累犯加重、自首減輕暨其他法定加減
    原因（如身分加減）與加減比例等一切情形，本於統一性及
    整體性原則，綜其全部罪刑之結果而為比較。本件綜合比較
    結果，如上所述，均以依修正前刑法對被告較為有利，是應
    一體適用修正前刑法即行為時刑法。
四、論罪科刑：
(一)按財產犯罪所稱之「不法所有意圖」，係指行為人明知自己
    在法律上並不具合法權利，或不具完全之合法權利，而有使
    自己或第三人在經濟上與所有權人享同等利益或同等支配之
    意思。亦即行為人明知欠缺適法權源，仍圖將財產移入自己
    實力支配管領下，得為使用、收益或處分之情形而言。本件
    被告與「信仔」取得賽鴿後，除可持之向被害人恐嚇取財外
    ，亦得為其他用途，且縱為勒贖，倘被害人未付贖金，賽鴿
    既已置於被告實力支配下，被告即得為使用、收益或處分等
    行為（如繼續飼養、把它殺死等），故渠等顯非僅單純為恐
    嚇取財之目的，而有不法所有之意圖甚明。是核被告所為，
    係犯刑法第346 條第1 項之恐嚇取財罪及同法第320 條第1
    項之普通竊盜罪。
(二)被告就上揭「擄鴿勒贖」犯行，雖未直接實施竊盜及恐嚇取
    財之構成要件行為，而係由「信仔」直接實行，惟被告明知
    「信仔」竊取賽鴿向鴿主勒贖之犯罪計畫及犯行，仍提供為
    之購買帳戶、把風、領取贖款等助力，對於犯罪之完成屬不
    可或缺之貢獻，則依共同正犯之「犯罪功能支配理論」，應
    論以正犯。是被告與「信仔」，就本件犯行，有犯意聯絡及
    行為分擔，為共同正犯。
(三)又被告多次竊盜、恐嚇取財犯行，均各時間緊接，觸犯構成
    要件相同之罪，均為連續犯，應依修正前刑法第56條之規定
    ，分別以竊盜罪、恐嚇取財一罪論，並加重其刑。
(四)再被告所犯竊盜罪、恐嚇取財罪2 罪間，有方法目的之牽連
    關係，為牽連犯，應依修正前刑法55條後段規定，從一重之
    恐嚇取財罪論處。
(五)本院審酌被告不尋正途找工作，竟為圖小利與「信仔」違法
    網鴿勒贖，嚴重影響賽鴿活動之進行，且被害人數多達15人
    ，已造成養鴿戶之人人自危，破壞社會秩序，自應受相當之
    刑事非難，犯後坦承大部分犯行，參與犯罪之程度、時間、
    所得利益及素行尚佳（有臺灣高等法院被告前案紀錄表可稽
    ）等一切情狀，量處如主文所示之刑。
據上論斷，應依刑事訴訟法第299 條第1 項前段，刑法第2 條第
1 項前段、第346 條第1 項、第320 條第1 項、修正前刑法第28
條、第55條、第56條，罰金罰鍰提高標準條例第1 條前段，判決
如主文。
中    華    民    國    95    年    11    月    23    日
                  刑事第五庭  審判長法  官   石家禎
                                    法  官   林家聖
                                    法  官   陳秀慧
以上正本證明與原本無異。
如不服本判決應於收受本判決送達後十日內向本院提出上訴書狀，
其未敘述上訴理由者，並得於提起上訴後十日內向本院補提理由
書狀（均須按他造當事人之人數附繕本）「切勿逕送上級法院」
本件論罪科刑法條：
刑法第320條第1項：
意圖為自己或第三人不法之所有，而竊取他人之動產者，為竊盜
罪，處5 年以下有期徒刑、拘役或500元以下罰金。
刑法第346 條第1項：
意圖為自己或第三人不法之所有，以恐嚇使人將本人或第三人之
物交付者，處6 月以上5 年以下有期徒刑，得併科1 千元以下罰
金。
中    華    民    國    95    年    11    月    23    日
                                   書記官    林志憲
附表
 ┌──┬────┬──────┬─────┬──────┬─────┬─────┬───┬───┐
 │編號│被害人  │放 飛 時 間 │賽鴿數量  │恐嚇取財時間│匯款時間  │贖款（新台│是否提│賽鴿有│
 │    │        │            │          │            │          │幣）      │出告訴│無飛回│
 ├──┼────┼──────┼─────┼──────┼─────┼─────┼───┼───┤
 │  1 │丁○○  │95年1 月8 日│1隻       │95年1 月8 日│95年1 月9 │2,000元   │否    │有    │
 │    │        │上午8 時許  │          │下午6 時許  │日上午8時8│          │      │      │
 │    │        │            │          │            │分許      │          │      │      │
 ├──┼────┼──────┼─────┼──────┼─────┼─────┼───┼───┤
 │  2 │乙○○  │95年1 月8 日│2隻       │95年1 月8 日│95年1 月9 │4,010元   │否    │有    │
 │    │        │上午7 時許  │          │下午7 時許  │日上午8時 │          │      │      │
 │    │        │            │          │            │45分許    │          │      │      │
 ├──┼────┼──────┼─────┼──────┼─────┼─────┼───┼───┤
 │  3 │午○○  │95年1 月9 日│2隻       │95年1 月9 日│95年1 月9 │4,000元   │是    │有    │
 │    │        │上午6 時30分│          │上午8 時30分│日8 時57  │          │      │      │
 │    │        │許          │          │許          │分許      │          │      │      │
 ├──┼────┼──────┼─────┼──────┼─────┼─────┼───┼───┤
 │  4 │寅○○  │95年1 月13日│2隻       │95年1 月13日│95年1 月13│6,000元（ │否    │有    │
 │    │        │上午8 時許  │          │中午12時30分│日下午2 時│以其妻盧罔│      │      │
 │    │        │            │          │許          │4 分許    │之名義匯款│      │      │
 │    │        │            │          │            │          │）        │      │      │
 ├──┼────┼──────┼─────┼──────┼─────┼─────┼───┼───┤
 │  5 │甲○○  │95年1 月16日│1隻       │95年1 月16日│95年1 月16│2,000元   │否    │有    │
 │    │        │上午7 時許  │          │上午9 時許  │日上午10時│          │      │      │
 │    │        │            │          │            │7 分許    │          │      │      │
 │    │        │            │          │            │          │          │      │      │
 ├──┼────┼──────┼─────┼──────┼─────┼─────┼───┼───┤
 │  6 │己○○  │95年1 月20日│2隻       │95年1 月20日│95年1 月20│3,500元   │否    │有    │
 │    │        │上午9 時許  │          │中午12時許  │日某時    │          │      │      │
 │    │        │            │          │            │          │          │      │      │
 ├──┼────┼──────┼─────┼──────┼─────┼─────┼───┼───┤
 │  7 │巳○○  │95年1 月20日│1隻       │95年1 月20日│95年1 月20│2,000元   │否    │有    │
 │    │        │上午9 時許  │          │上午11時許  │日上午11時│          │      │      │
 │    │        │            │          │            │40分許    │          │      │      │
 │    │        │            │          │            │          │          │      │      │
 ├──┼────┼──────┼─────┼──────┼─────┼─────┼───┼───┤
 │  8 │辛○○  │95年1 月20日│2隻       │95年1 月20日│95年1 月20│4,000元   │否    │有    │
 │    │        │上午10時許  │          │上午11時許  │日11時52分│          │      │      │
 │    │        │            │          │            │許        │          │      │      │
 ├──┼────┼──────┼─────┼──────┼─────┼─────┼───┼───┤
 │  9 │辰○○  │95年1 月20日│1隻       │95年1 月20日│95年1 月20│2,000元   │是    │有    │
 │    │        │上午7 時許  │          │上午11時許  │日中午12時│          │      │      │
 │    │        │            │          │            │38分許    │          │      │      │
 ├──┼────┼──────┼─────┼──────┼─────┼─────┼───┼───┤
 │ 10 │卯○○  │95年1 月22日│2隻       │95年1 月22日│95年1 月23│4,000元   │有    │有    │
 │    │        │上午9時許   │          │晚上10時許  │日上午9 時│          │      │      │
 │    │        │            │          │            │21分許    │          │      │      │
 ├──┼────┼──────┼─────┼──────┼─────┼─────┼───┼───┤
 │ 11 │壬○○  │95年1 月22日│2隻       │95年1 月22日│95年1 月23│4,000元   │否    │有    │
 │    │        │上午6 時30分│          │晚上9 時至10│日上午9 時│          │      │      │
 │    │        │許          │          │時之間      │36分許    │          │      │      │
 ├──┼────┼──────┼─────┼──────┼─────┼─────┼───┼───┤
 │ 12 │丑○○  │95年1 月22日│1隻       │95年1 月22日│95年1 月23│2,000元   │否    │否    │
 │    │        │不詳時間    │          │不詳時間    │日上午9 時│          │      │      │
 │    │        │            │          │            │43分許    │          │      │      │
 ├──┼────┼──────┼─────┼──────┼─────┼─────┼───┼───┤
 │ 13 │癸○○  │95年1 月23日│1隻       │95年1 月23日│95年1 月23│2,000元   │否    │有    │
 │    │        │上午7 時分許│          │上午10時許  │日某時    │          │      │      │
 │    │        │            │          │            │          │          │      │      │
 ├──┼────┼──────┼─────┼──────┼─────┼─────┼───┼───┤
 │ 14 │丙○○  │95年1 月23日│1隻       │95年1 月23日│95年1 月23│2,000元   │否    │有    │
 │    │        │上午7 時許  │          │上午11時許  │日某時    │          │      │      │
 │    │        │            │          │            │          │          │      │      │
 ├──┼────┼──────┼─────┼──────┼─────┼─────┼───┼───┤
 │ 15 │戊○○  │95年1 月23日│1隻       │95年1 月23日│95年1 月23│2,000元   │否    │有    │
 │    │        │上午8 時許  │          │中午12時許  │日下午1 時│          │      │      │
 │    │        │            │          │            │50分許    │          │      │      │
 └──┴────┴──────┴─────┴──────┴─────┴─────┴───┴───┘


司法院資訊處製作；財團法人民間司法改革基金會備份。
